ACORDAO-COMPLETO-2455249

ACÓRDÃO 8307/2021 ATA 20/2021 - SEGUNDA CÂMARA

VISTOS, relatados e discutidos estes autos de Tomada de Contas Especial instaurada pelo instaurada pelo Fundo Nacional de Desenvolvimento da Educação (FNDE) , em razão de omissão no dever de prestar contas das despesas realizadas por meio do Termo de Compromisso 05687/2012, firmado entre a referida Entidade e o Município de Novo Aripuanã/AM, com objeto descrito como "Equipamentos/Mobiliário/Veículos Escolares - PAT-TD",
ACORDAM os Ministros do Tribunal de Contas da União, reunidos em Sessão da Segunda Câmara, com fundamento nos arts. 1º, inciso I, 16, inciso III, alíneas "a", "b" e "c", da Lei nº 8.443, de 16 de julho de 1992, c/c os arts. 19 e 23, inciso III, da mesma Lei, e com arts. 1º, inciso I, 209, incisos I, II e III, 210 e 214, inciso III, do Regimento Interno do TCU, em:
9.1. julgar irregulares as contas do Sr. Aminadab Meira de Santana (CPF: XXX.657.802-XX) , ex-Prefeito do Município de Novo Aripuanã/AM, e condená-lo ao pagamento das quantias a seguir discriminadas, com a fixação do prazo de 15 (quinze) dias, a contar da notificação, para comprovar, perante o Tribunal (art. 214, inciso III, alínea "a", do Regimento Interno) , o recolhimento das dívidas aos cofres do Fundo Nacional de Desenvolvimento da Educação (FNDE) , atualizadas monetariamente e acrescida dos juros de mora, calculados a partir das datas também a seguir discriminadas, até a data do recolhimento, na forma prevista na legislação em vigor:
	Data de ocorrência
	Valor histórico (R$) 

	22/11/2012
	18.250,00

	29/11/2012
	247.737,60

	30/11/2012
	7.109,21

9.2. julgar irregulares as contas do Sr. Raimundo Robson de Sá (CPF: XXX.954.352-XX) , ex-Prefeito do Município de Novo Aripuanã/AM, e condená-lo ao pagamento das quantias a seguir discriminadas, com a fixação do prazo de 15 (quinze) dias, a contar da notificação, para comprovar, perante o Tribunal (art. 214, inciso III, alínea "a", do Regimento Interno) , o recolhimento das dívidas aos cofres do FNDE, atualizadas monetariamente e acrescida dos juros de mora, calculados a partir das datas de ocorrência até a data do recolhimento, na forma prevista na legislação em vigor:
	Data de ocorrência
	Valor histórico (R$) 

	13/03/2013
	186.000,00

	04/05/2015
	132.000,00

	23/02/2016
	6.278,72

9.3. aplicar, individualmente, aos Srs. Aminadab Meira de Santana (CPF: XXX.657.802-XX) e Raimundo Robson de Sá (CPF: XXX.954.352-XX) , a multa prevista no art. 57 da Lei nº 8.443, de 16 de julho de 1992, c/c o art. 267 do Regimento Interno, no valor de R$ 30.000,00, com a fixação do prazo de quinze dias, a contar das notificações, para comprovarem, perante o Tribunal (art. 214, inciso III, alínea "a", do Regimento Interno) , o recolhimento das dívidas ao Tesouro Nacional, atualizadas monetariamente desde a data do presente Acórdão até a do efetivo recolhimento, se forem pagas após o vencimento, na forma da legislação em vigor;
9.4. autorizar, desde já, se requerido, o pagamento das dívidas mencionadas nos itens 9.1 a 9.3 acima, em até 36 (trinta e seis) parcelas mensais consecutivas, nos termos do art. 26 da Lei n.º 8.443, de 16 de junho de 1992, c/c o art. 217 do Regimento Interno, fixando ao Responsáveis o prazo de 15 (quinze) dias, a contar do recebimento das notificações, para comprovarem perante o Tribunal o recolhimento da primeira parcela, e de trinta dias, a contar da parcela anterior, para comprovarem os recolhimentos das demais parcelas, devendo incidir sobre cada valor mensal, atualizado monetariamente, os juros devidos, na forma prevista na legislação em vigor;
9.5. alertar os Responsáveis que a falta de comprovação dos recolhimentos de qualquer parcela importará o vencimento antecipado do saldo devedor, nos termos do § 2º do art. 217 do Regimento Interno deste Tribunal;
9.6. determinar à Secex/TCE que inclua nas notificações para o pagamento dos valores mencionados nos itens 9.1 a 9.3 o disposto nos itens 9.4 e 9.5, com fundamento no art. 15 e no art. 18, inciso II, alínea "a", da Resolução n.º 170, de 30 de junho de 2004;
9.7. autorizar, desde logo, nos termos do art. 28, inciso II, da Lei nº 8.443, de 1992, a cobrança judicial das dívidas, caso não atendidas as notificações; e
9.8. encaminhar cópia da presente deliberação, bem como do relatório e do voto que a fundamentam, à Procuradoria da República no Estado do Amazonas, nos termos do § 7º do art. 209 do Regimento Interno do TCU, para adoção das medidas que entender cabíveis, com a informação de que a decisão está sujeita a Recurso de Reconsideração previsto no art. 285 do RI/TCU.

Tomada de Contas Especial instaurada pelo instaurada pelo Fundo Nacional de Desenvolvimento da Educação (FNDE), em razão de omissão no dever de prestar contas das despesas realizadas por meio do Termo de Compromisso 05687/2012, firmado entre a referida Entidade e o Município de Novo Aripuanã/AM, com objeto descrito como Equipamentos/Mobiliário/Veículos Escolares  PAT-TD

Segunda Câmara

Município de Novo Aripuanã (AM).

3. Interessados/Responsáveis:
3.1. Interessado: Fundo Nacional de Desenvolvimento da Educação
3.2. Responsáveis: Aminadab Meira de Santana (XXX.657.802-XX); Raimundo Robson de Sa (XXX.954.352-XX).

13.1. Ministros presentes: Bruno Dantas (Presidente), Augusto Nardes e Raimundo Carreiro (Relator).
13.2. Ministro-Substituto presente: Marcos Bemquerer Costa.

RAIMUNDO CARREIRO

Tratam os autos de Tomada de Contas Especial instaurada pelo Fundo Nacional de Desenvolvimento da Educação (FNDE) , em razão de omissão no dever de prestar contas das despesas realizadas por meio do Termo de Compromisso 05687/2012, firmado entre a referida Entidade e o Município de Novo Aripuanã/AM, com objeto descrito como "Equipamentos/Mobiliário/Veículos Escolares - PAT-TD".
EXAME PRELIMINAR
2.	Não foi realizado exame preliminar nestes autos. Nada obstante, o disposto no art. 10 da IN-TCU nº 71/2012 foi observado, vez que constam nos autos os documentos elencados no referido dispositivo normativo que se enquadram ao caso vertente e que possibilitam a análise do mérito da questão em debate e o amplo exercício do contraditório e do direito de defesa.
INSTRUÇÃO INICIAL
3.	Realizada a instrução inicial do feito (peça 23) , propôs a Unidade Técnica a citação do Sr. Aminadab Meira de Santana, na condição de Prefeito Municipal de Novo Aripuanã, no período de 1/1/2009 a 31/12/2012 e 1/1/2017 a 4/2/2018, para que apresentasse alegações de de defesa e/ou recolhesse os débitos a ele imputados, por conta da não comprovação da boa e regular aplicação dos recursos federais repassados ao referido município, em face da omissão no dever de prestar contas dos valores transferidos, no âmbito do termo de compromisso descrito como "Equipamentos/Mobiliário/Veículos Escolares - PAT-TD", no período de 1/7/2012 a 1/8/2016, cujo prazo encerrou-se em 7/8/2017; bem como a citação do Sr. Raimundo Robson de Sa, também na condição de Prefeito Municipal de Novo Aripuanã, no período de 1/1/2013 a 31/12/2016, em virtude da não comprovação da boa e regular aplicação dos recursos federais repassados ao município de Novo Aripuanã - AM, em face da omissão no dever de prestar contas dos valores transferidos, no âmbito do termo de compromisso descrito como "Equipamentos/Mobiliário/Veículos Escolares ¿ PAT-TD", no período de 1/7/2012 a 1/8/2016, cujo prazo encerrou-se em 7/8/2017; e ainda a realização de audiência do Sr. Aminadab Meira de Santana, em razão do não cumprimento do prazo originalmente estipulado para prestação de contas do termo de compromisso descrito como "Equipamentos/Mobiliário/Veículos Escolares - PAT-TD", cujo prazo encerrou-se em 7/8/2017.
CITAÇÃO e AUDIÊNCIA
4.	Conforme documentos inclusos às peças 34 e 40, a citação e a ciência da audiência dos responsáveis foram realizadas com êxito. Nenhum deles, contudo, atendeu ao chamado citatório, tampouco à audiência.
INSTRUÇÃO FINAL
5.	Instruído em definitivo o feito, a Unidade Técnica apresentou proposta final de encaminhamento acorde, que, nos termos do inciso I, §3º do art. 1º da Lei nº 8.443/92 transcrevo (peças 43/45) :
"INTRODUÇÃO
1.	Cuidam os autos de tomada de contas especial instaurada pelo Fundo Nacional de Desenvolvimento da Educação, em desfavor de Aminadab Meira de Santana (CPF XXX.657.802-XX) e Raimundo Robson de Sá (CPF XXX.954.352-XX) , em razão de omissão no dever de prestar contas dos recursos transferidos por meio do Termo de compromisso 05687/2012 (peça 8) , firmado entre o Fundo Nacional de Desenvolvimento da Educação - FNDE e o município de Novo Aripuanã (AM) , e que tinha por objeto o instrumento descrito como "Equipamentos/Mobiliário/Veículos Escolares - PAT-TD".
HISTÓRICO
2.	O Termo de compromisso 05687/2012 foi firmado no valor de R$ 593.947,31, sem contrapartida do convenente. Teve vigência entre 1/7/2012 e 1/8/2016, com prazo final para apresentação da prestação de contas estipulado para a data de 7/8/2017. Os repasses efetivos da União totalizaram R$ 593.947,31 (peça 2) . Desse montante, o valor de R$ 273.096,81 foi gerido pelo Sr. Aminadab Meira de Santana (gestão 2009-2012) , enquanto que o restante, correspondente à importância de R$ 324.278,72, foi gasto no período de mandato do Sr. Raimundo Robson de Sá (gestão 2013-2016) , conforme documentam os extratos bancários da conta corrente específica presentes nos autos (peça 6) .
3.	Os responsáveis arrolados na fase interna foram devidamente comunicados e, diante da ausência de justificativas suficientes para elidir a irregularidade e da não devolução dos recursos, instaurou-se a tomada de contas especial.
4.	No relatório (peça 16) , o tomador de contas concluiu que o prejuízo importaria no valor original de R$ 597.375,53, imputando-se a responsabilidade a Aminadab Meira de Santana, Prefeito Municipal de Novo Aripuanã, no período de 1/1/2009 a 31/12/2012 e 1/1/2017 a 4/2/2018, na condição de gestor dos recursos e Raimundo Robson de Sá, Prefeito Municipal de Novo Aripuanã, no período de 1/1/2013 a 31/12/2016, que também geriu os recursos.
5.	Em 13/8/2019, a Controladoria-Geral da União emitiu o relatório de auditoria (peça 17) , em concordância com o relatório do tomador de contas. O certificado de auditoria e o parecer do dirigente do órgão de controle interno concluíram pela irregularidade das presentes contas (peças 18 e 19) .
6.	Em 22/8/2019, o ministro responsável pela área atestou haver tomado conhecimento das conclusões contidas no relatório e certificado de auditoria, bem como do parecer conclusivo do dirigente do órgão de controle interno, manifestando-se pela irregularidade das contas, e determinou o encaminhamento do processo ao Tribunal de Contas da União (peça 20) .
7.	Em intervenção inicial nos autos, a unidade técnica, em pareceres convergentes (peças 23-25) , após atestar a presença, no processo, dos pressupostos de constituição e de procedibilidade constantes das disposições legais e regimentais, bem como aquelas constantes da Instrução Normativa TCU 71/2012, com a redação estipulada pela Instrução Normativa TCU 76/2016, procedeu, com base em delegação de competência conferida pelo nobre Relator, à citação e à audiência dos responsáveis, nos seguintes formato e fundamentos:
Irregularidade 1: não comprovação da boa e regular aplicação dos recursos federais repassados ao município de Novo Aripuanã - AM, em face da omissão no dever de prestar contas dos valores transferidos, no âmbito do termo de compromisso descrito como "Equipamentos/Mobiliário/Veículos Escolares - PAT-TD", no período de 1/7/2012 a 1/8/2016, cujo prazo encerrou-se em 7/8/2017, sendo que as despesas efetuadas que originam este débito ocorreram em gestões diferentes.
Fundamentação para o encaminhamento:
Como restou caracterizada a omissão no dever de prestar contas, também se verificou a não comprovação da boa e regular aplicação dos recursos objeto deste processo.
Nesse diapasão, cabe ressaltar que é pacífica a jurisprudência deste Tribunal no sentido de que compete ao gestor o ônus de provar a aplicação regular dos recursos que lhe foram confiados (Acórdão 974/2018-TCU-Plenário (Relator: Bruno Dantas) , 511/2018 - Plenário (Relator: Aroldo Cedraz) , 3875/2018 -Primeira Câmara (Relator: Vital Do Rêgo) , 1983/2018  - Primeira Câmara (Relator: Bruno Dantas) , 1294/2018 - Primeira Câmara (Relator: Bruno Dantas) , 3200/2018 - Segunda Câmara (Relator: Aroldo Cedraz) , 2512/2018 - Segunda Câmara (Relator: Aroldo Cedraz) , 2384/2018 - Segunda Câmara (Relator: José Múcio Monteiro) , 2014/2018 - Segunda Câmara (Relator: Aroldo Cedraz) , 901/2018 - Segunda Câmara (Relator: José Múcio Monteiro) , entre outros) .
Evidências da irregularidade: documentos técnicos presentes nas peças 6, 7 e 8.
Normas infringidas: Parágrafo único do art. 70 da CF/88; art. 93 do Decreto-lei 200/67; item XIX do Termo de Compromisso 5687/2012.
Débitos relacionados ao responsável Aminadab Meira de Santana (CPF: XXX.657.802-XX) :
	Data de ocorrência
	Valor histórico (R$) 

	22/11/2012
	18.250,00

	29/11/2012
	247.737,60

	30/11/2012
	7.109,21

                   Valor atualizado do débito (sem juros) em 27/1/2020: R$ 408.989,78.Cofre credor: Fundo Nacional de Desenvolvimento da Educação.
Responsável: Aminadab Meira de Santana (CPF: XXX.657.802-XX) .
Conduta: não demonstrar a boa e regular aplicação dos recursos federais recebidos e geridos por meio do instrumento em questão, no período de sua gestão (2009-2012) , em face da omissão na prestação de contas, cujo prazo encerrou-se em 7/8/2017 (em sua nova gestão) .
Nexo de causalidade: a conduta descrita impediu o estabelecimento do nexo causal entre as possíveis despesas efetuadas com os recursos recebidos, no âmbito do instrumento em questão, no período considerado.
Culpabilidade: não há excludentes de ilicitude, de culpabilidade e de punibilidade; é razoável supor que o responsável tinha consciência da ilicitude de sua conduta; era exigível conduta diversa da praticada, qual seja, desincumbir-se do seu dever por meio da apresentação da prestação de contas no prazo e forma devidos.
Débitos relacionados ao responsável Raimundo Robson de Sá (CPF: XXX.954.352-XX) :
	Data de ocorrência
	Valor histórico (R$) 

	13/3/2013
	186.000,00

	4/5/2015
	132.000,00

	23/2/2016
	6.278,72

Valor atualizado do débito (sem juros) em 27/1/2020: R$ 443.526,34.Cofre credor: Fundo Nacional de Desenvolvimento da Educação.
Responsável: Raimundo Robson de Sá (CPF: XXX.954.352-XX) .
Conduta: não demonstrar a boa e regular aplicação dos recursos federais recebidos e geridos por meio do instrumento em questão, no período de sua gestão (2013-2016) , em face da omissão na prestação de contas, cujo prazo encerrou-se em 7/8/2017.
Nexo de causalidade: a conduta descrita impediu o estabelecimento do nexo causal entre as possíveis despesas efetuadas com os recursos recebidos, no âmbito do instrumento em questão, no período considerado.
Culpabilidade: não há excludentes de ilicitude, de culpabilidade e de punibilidade; é razoável supor que o responsável tinha consciência da ilicitude de sua conduta; era exigível conduta diversa da praticada, qual seja, desincumbir-se do seu dever por meio da apresentação da prestação de contas no prazo e forma devidos. 
Encaminhamento: citação.
Irregularidade 2: não cumprimento do prazo originalmente estipulado para prestação de contas do termo de compromisso descrito como "Equipamentos/Mobiliário/Veículos Escolares - PAT-TD", cujo prazo encerrou-se em 7/8/2017.
Fundamentação para o encaminhamento:
O sucessor está sendo responsabilizado pelo descumprimento do prazo para prestar contas dos recursos ora questionados, pois não cumpriu a referida obrigação prevista para a data 7/8/2017 bem como não tomou as providências necessárias para o resguardo do patrimônio público.
No tocante à delimitação de responsabilidades entre antecessor e sucessor na gestão descentralizada de recursos federais, quando o termo final para apresentação da prestação de contas recai no mandado do sucessor, sem que ele (sucessor) tenha gerido os recursos do ajuste, cumpre mencionar os seguintes entendimentos sufragados pela jurisprudência dominante do Tribunal de Contas da União:
a) Embora o sucessor esteja obrigado a prestar contas em razão de a vigência do ajuste adentrar o seu mandato, na hipótese de os recursos serem geridos integralmente pelo antecessor, o sucessor não responderá solidariamente pelo débito, sem prejuízo de lhe ser aplicada multa e ter as contas julgadas irregulares, em razão da omissão no dever de prestar contas na forma e prazo devidos (Acórdão 1460/2018-TCU-Segunda Câmara-Relator Aroldo Cedraz; Acórdão 2850/2018-TCU-Segunda Câmara-Relator Augusto Nardes; Acórdão 14911/2018-TCU-Primeira Câmara-Relator Benjamin Zymler; Acórdão 1290/2019-TCU-Segunda Câmara-Relator Raimundo Carreiro; Acórdão 2968/2019-TCU-Segunda Câmara-Relatora Ana Arraes; Acórdão 3868/2019-TCU-Primeira Câmara-Relator Weder de Oliveira; Acórdão 3873/2019-TCU-Primeira Câmara-Relator Walton Alencar Rodrigues) .
b) O sucessor poderá ficar isento de responsabilidade, por omissão no dever de prestar contas de recurso recebido por seu antecessor, se demonstrar a adoção de medidas efetivas visando ao resguardo do patrimônio público, seja por meio de solicitação de instauração de TCE, de ação civil pública, de ação de ressarcimento de dano, de representação ao Ministério Público ou de qualquer outra providência reconhecidamente capaz de buscar o ressarcimento do prejuízo causado do erário, sem prejuízo das providências previstas no §8° do art. 26-A da Lei 10.522/2002 (Acórdão 3642/2012-TCU-Segunda Câmara, Relator Raimundo Carreio, Acórdão 6295/2010-TCU-Primeira Câmara, Relator Augusto Nardes, Acórdão 1313/2010-TCU-Primeira Câmara, Relator Augusto Nardes, Acórdão 1080/2010-TCU-Segunda Câmara, Relator Augusto Sherman, Acórdão 583/2010-TCU-Primeira Câmara, Relator José Múcio Monteiro, entre outros) .
Evidências da irregularidade: documentos técnicos presentes nas peças 3, 6, 7 e 8.
Normas infringidas: art. 37, caput, c/c o art. 70, parágrafo único, da Constituição da República Federativa do Brasil; art. 93, do Decreto-lei 200/1967; art. 66, do Decreto 93.872/1986; item XIX do Termo de Compromisso 5687/2012.
Responsável: Aminadab Meira de Santana (CPF: XXX.657.802-XX) .
Conduta: descumprir o prazo originalmente estipulado para prestação de contas dos recursos federais recebidos à conta do instrumento em questão, o qual se encerrou em 7/8/2017.
Nexo de causalidade: a conduta descrita impediu o estabelecimento do nexo causal entre as possíveis despesas efetuadas com os recursos recebidos, no âmbito do instrumento em questão, no período de 1/7/2012 a 1/8/2016.
Culpabilidade: não há excludentes de ilicitude, de culpabilidade e de punibilidade; é razoável supor que o responsável tinha consciência da ilicitude de sua conduta; era exigível conduta diversa da praticada, qual seja, desincumbir-se do seu dever por meio da apresentação da prestação de contas no prazo e forma devidos.
Encaminhamento: audiência.
8.	Os chamamentos dos responsáveis aos autos foram efetuados por intermédio dos seguintes expedientes:
	Expediente
	Destinatário
	Endereço
	Fonte do endereço
	Aviso de Recebimento
	Identificação do Recebedor
	Resposta

	Ofício 53507/2020-Secomp-4, de 6/10/2020 (peça 39) 
	Aminadab Meira de Santana
	Rua Hilário Cavalcante de Moraes, Casa 17 - Quadra 36, Jardim de Versailles - Manaus - AM
	Instrumento de procuração (peça 42) outorgada no âmbito do processo TC Processo 020.420/2017-0.
	09/10/2020 (peça 40) 
	Júlio Cardoso - RG 3.022.750
	Não houve

	Ofício 37894/2020-Secomp-4, de 4/9/2020 (peça 31) 
	Raimundo Robson de Sá
	Avenida Conego Bento - 283 - Centro 69.260-000 - Novo Aripuanã - AM
	Secretaria da Receita Federal (peça 29) 
	14/09/2020 (peça 34) 
	Rômulo Nazareno Monteiro de Sá - RG 603320-5
	Requereu prorrogação de prazo (peça 37) , concedida em despacho de peça 38, com prazo final em 14/10/2020 (peça 38) ; Não apresentou defesa.

	Ofício 46252/2020-TCU/Seproc, de 28/8/2020 (peça 30) 
	Aminadab Meira de Santana
	Av. Des. João Machado, 31, Qd. 12 - Cj. Belvedere - Planalto 69.044-000 - Manaus - AM
	Secretaria da Receita Federal (peça 28) 
	Devolvido por mudança (peça 32) 
	-
	
EXAME TÉCNICO
9.	Nenhum dos responsáveis apresentou defesa, mas os chamamentos foram exitosos, no sentido de proporcionar-lhes a oportunidade de comparecer aos autos e exercer com plenitude o direito à ampla defesa e ao contraditório gravado na Constituição Federal.
10.	A ciência do Sr. Aminadab Meira de Santana é inequívoca, uma vez que o expediente foi remetido ao endereço fornecido pelo próprio responsável ao TCU (peça 42) , em processo de sua responsabilidade neste Tribunal, e no qual foi recebido, conforme comprovante respectivo (peça 40) .
11.	O fato de o aviso de recebimento ter sido assinado por pessoa alheia aos autos não invalida a notificação dirigida àquele responsável, uma vez que o art. 179, inciso II, do Regimento Interno do TCU estabelece que as comunicações processuais far-se-ão mediante carta registrada, com aviso de recebimento que comprove a entrega no endereço do destinatário.
12.	A validade do critério de comunicação processual do TCU foi referendada pelo Supremo Tribunal Federal, nos termos do julgamento do MS-AgR 25.816/DF, por meio do qual se afirmou a desnecessidade da ciência pessoal do interessado, entendendo-se suficiente a comprovação da entrega do "AR" no endereço do destinatário:
EMENTA: AGRAVO REGIMENTAL. MANDADO DE SEGURANÇA. DESNECESSIDADE DE INTIMAÇÃO PESSOAL DAS DECISÕES DO TRIBUNAL DE CONTAS DA UNIÃO. ART. 179 DO REGIMENTO INTERNO DO TCU. INTIMAÇÃO DO ATO IMPUGNADO POR CARTA REGISTRADA, INICIADO O PRAZO DO ART. 18 DA LEI nº 1.533/51 DA DATA CONSTANTE DO AVISO DE RECEBIMENTO. DECADÊNCIA RECONHECIDA. AGRAVO IMPROVIDO.
13.	O envio de carta registrada com aviso de recebimento está expressamente enumerado entre os meios de comunicação de que dispõe o Tribunal de Contas da União para proceder às suas intimações.
14.	O inciso II do art. 179 do Regimento Interno do TCU é claro ao exigir apenas a comprovação da entrega no endereço do destinatário, bastando o aviso de recebimento simples.
¿¿15.	Não é outra a orientação da jurisprudência do TCU, conforme se verifica dos julgados a seguir transcritos:
São válidas as comunicações processuais entregues, mediante carta registrada, no endereço correto do responsável, não havendo necessidade de que o recebimento seja feito por ele próprio (Acórdão 3648/2013-TCU-Segunda Câmara, Relator Ministro JOSÉ JORGE) ;
É prescindível a entrega pessoal das comunicações pelo TCU, razão pela qual não há necessidade de que o aviso de recebimento seja assinado pelo próprio destinatário. Entregandose a correspondência no endereço correto do destinatário, presume-se o recebimento da citação. (Acórdão 1019/2008-TCU-Plenário, Relator Ministro BENJAMIN ZYMLER) ;
As comunicações do TCU, inclusive as citações, deverão ser realizadas mediante Aviso de Recebimento - AR, via Empresa Brasileira de Correios e Telégrafos, bastando para sua validade que se demonstre que a correspondência foi entregue no endereço correto. (Acórdão 1526/2007-TCU-Plenário, Relator Ministro AROLDO CEDRAZ) .
16.	Apesar de regularmente citados, ambos os responsáveis deixaram transcorrer in albis o prazo que lhe foi concedido para apresentar alegações de defesa e/ou efetuar o recolhimento do débito, motivo pelo qual se impõe o reconhecimento da revelia de que trata o art. 12, § 3º, da Lei 8.443/1992. Deve ser ressaltado que a forma de contagem de prazos instituída pelo vigente Código de Processo Civil (lei 13.105/2015) , em dias úteis, é inaplicável à processualística de controle externo (Acórdão 2224/2018-TCU-Plenário - Rel. Min. Marcos Bemquerer) , que segue sendo regida pela Resolução TCU 170/2004 nesse particular.
17.	A despeito da caracterização da revelia dos agentes citados, devem ser considerados, no entanto, eventuais elementos já constantes dos autos, os quais poderiam, em tese, conceder-lhes um juízo favorável.
18.	Deve-se observar que, nos processos do TCU, a revelia não implica a presunção de que sejam verdadeiras todas as imputações levantadas contra os responsáveis, diferentemente do que ocorre no processo civil, em que o não comparecimento do réu aos autos leva à presunção da verdade dos fatos narrados pelo autor.
19.		Finalizada essa breve retrospectiva, bem como o introito analítico, emergindo na apreciação meritória, reconhece-se que os apontamentos necessários ao deslinde da matéria não são extensos.
20.	Não exsurgiram constatações posteriores que infirmem o entendimento externado pela unidade técnica na abordagem preliminar, não somente porque os responsáveis não apresentaram alegações de defesa, como inexistem nos autos elementos que os favoreçam, não abarcados inicialmente.
21.	Em se tratando de processo em que a parte interessada não se manifestou acerca das irregularidades imputadas, não há elementos para que se possa efetivamente aferir e reconhecer a ocorrência de boa-fé na conduta dos responsáveis, podendo este Tribunal, desde logo, proferir o julgamento de mérito pela irregularidade das contas, conforme os termos dos §§ 2º e 6º do art. 202 do Regimento Interno do TCU (Acórdão 2064/2011-TCU-Primeira Câmara - Rel. Min. Ubiratan Aguiar;  6.182/2011-TCU - 1ª Câmara - Rel. Min. Weder de Oliveira, 4.072/2010-TCU-1ª Câmara - Rel. Min. Valmir Campelo; 1.189/2009-TCU- 1ª Câmara - Rel. Min. Marcos Bemquerer; 731/2008-TCU-Plenário; Rel. Min. Aroldo Cedraz) .
22.	No tocante à prescrição punitiva, temos que, conforme o Acórdão 1441/2016-TCU-Plenário, o qual uniformizou a jurisprudência acerca dessa questão, a prescrição subordina-se ao prazo decenal geral indicado no art. 205 do Código Civil, contado da data de ocorrência da irregularidade sancionada, nos termos do art. 189 daquele diploma, sendo este prazo interrompido pelo ato que ordenar a citação, a audiência ou a oitiva do responsável.
23.	No caso específico, é preciso estabelecer o termo inicial desse interregno, uma vez que as irregularidades sancionadas decorrem da inexistência de prestação de contas quanto aos recursos geridos, ignorando-se por completo a sua destinação. Para fins de estabelecimento do termo inicial do prazo prescricional, o critério que se adota comumente, em casos da espécie, é considera-lo como a data limite para a apresentação da prestação de contas pelo aplicador dos recursos. Essa opção apresenta como fundamento o princípio da actio nata, pois, segundo seus defensores, representaria o termo inicial aquele momento em que o Estado teria condições de agir na defesa de seus interesses, quando se mostrasse necessário (Acórdão 689/2015-TCU-Primeira Câmara - Rel. Min. Walton Alencar Rodrigues; Acórdão 2278/2019-TCU-Primeira Câmara - Rel. Min. Augusto Sherman) , e se mostra plenamente adequada à hipótese tratada nestes autos.
24.	No caso vertente, o prazo final para a apresentação da prestação de contas dos recursos repassados no âmbito do programa era a data de 7/8/2017, conforme o art. 21 da Resolução CD/FNDE 14/2012 e do item XIX do Termo de Compromisso firmado (peça 8) .
25.	Sendo evento interruptivo o despacho autorizativo da primeira citação empreendida, ocorrido em 20/7/2020, à peça 25, percebe-se que o prazo prescricional encontra-se em plena fluência.
26.		Deve ser ressaltado que mesmo a prescrição não afeta o julgamento das contas, nem a condenação em débito. 	No tocante ao entendimento proferido pelo Supremo Tribunal Federal, no julgamento recente do RE 636.886 (tema 899) , a respeito da prescritibilidade da pretensão de ressarcimento ao erário com base em decisão de tribunal de contas, cabe assinalar que a decisão do STF alcança tão somente a fase judicial de execução do título extrajudicial, não atingindo os processos de controle externo em trâmite no TCU, conforme orientação sufragada pelo Acórdão 6589/2020-TCU-Segunda Câmara, da relatoria do Ministro Raimundo Carreiro. Aliás, da ementa do julgado do STF constou que: "A pretensão de ressarcimento ao erário em face de agentes públicos reconhecida em acórdão de Tribunal de Contas prescreve na forma da Lei 6.830/1980 (Lei de Execução Fiscal) ". Portanto, até o trânsito em julgado do acórdão condenatório do TCU, permanece imprescritível a pretensão de ressarcimento ao erário decorrente da instauração da tomada de contas especial, conforme Enunciado da Súmula 282 do TCU ("As ações de ressarcimento movidas pelo Estado contra os agentes causadores de danos ao erário são imprescritíveis") .
27.	Por final, considerando que o Sr. Aminadab Meira de Santana não apenas geriu uma parcela dos recursos (e nessa condição foi citado) , bem como era responsável pela apresentação da prestação de contas do ajuste, cujo prazo final estava compreendido em seu segundo período de gestão (e nessa condição foi ouvido em audiência) , seria necessário perquirir quanto à possibilidade de cumulação das multas previstas nos artigos 57 e 58 da Lei Orgânica do TCU. Sendo a omissão um ilícito autônomo em relação a própria gestão irregular dos recursos (mesmo que apresentasse provas da regularidade da execução dos recursos, a omissão, caso não justificada, ainda seria hábil para a sua apenação) , tal cumulação somente seria admissível quando os fatos geradores das penalidades fossem distintos (Acórdão 1791/2012-TCU-Plenário - Rel. Min. Ana Arraes; 1592/2017 - Primeira Câmara - Rel. Min. Bruno Dantas; 4342/2018 - Segunda Câmara - Rel. Min. Ana Arraes) .
28.	No caso vertente, o dano ao erário decorre, por presunção legal, da omissão do dever de prestar contas, ilícito que ensejou a audiência do responsável, cumulada com a citação. Existe uma relação de subordinação, de natureza de causa e efeito, entre a omissão e a falta de comprovação da aplicação regular dos recursos, no sentido que, no caso específico, a segunda decorre da primeira, esta representando o desvalor da conduta (a omissão, que é o fato gerador da penalidade) e aquela o desvalor do resultado (a incerteza se os valores foram aplicados corretamente no objeto do programa) . Nesse cenário, a jurisprudência do TCU termina por adotar a teoria da exasperação, de forma analógica às figuras dos arts. 70 e 71 do Código Penal (concurso formal e crime continuado) , dispensando ou absorvendo a multa do art. 58 da lei orgânica, mas atribuindo repercussão dosimétrica à penalidade do art. 57, que guarda relação de proporcionalidade com o dano ao erário. É a tese prevalecente no Acórdão 9579/2015-TCU-Segunda Câmara, da relatoria do eminente Ministro Vital do Rêgo.
CONCLUSÃO
29.	Considerando que: inexistiu prestação de contas relativa à aplicação dos recursos, nem dos autos se extraí evidência de sua regular gestão; foram os responsáveis convocados aos autos, na forma da legislação aplicável, permanecendo inertes quanto à necessidade de apresentar esclarecimentos e justificativas; que pedido de prorrogação de prazo formulado por um dos responsáveis foi deferido, porém sem posterior manifestação de defesa; mostra-se válida a comunicação efetuada ao responsável silente, na forma das disposições legais e infralegais aplicáveis; impende a decretação da revelia dos responsáveis, a condenação em débito nos valores imputados a cada um dos agentes citados, a irregularidade das contas e a aplicação da multa prevista no art. 57 da lei orgânica a ambos.
PROPOSTA DE ENCAMINHAMENTO 
30.	Diante do exposto, submetem-se os autos à consideração superior, propondo:
30.1.     	considerar, para todos os efeitos, revéis os Srs. Aminadab Meira de Santana e Raimundo Robson de Sá, dando-se prosseguimento ao processo, conforme preceitua o art. 12, § 3º, da Lei 8.443/1992, c/c o art. 202, §8º, do RITCU;
30.2.	julgar irregulares as contas do Sr. Aminadab Meira de Santana (CPF: XXX.657.802-XX) , com fundamento nos arts. 1º, inciso I, 16, inciso III, alíneas "a", "b" e "c", condenando-o ao pagamento das importâncias a seguir especificadas e fixando-lhe o prazo de 15 dias, para que comprove, perante este Tribunal, em respeito art. 214, inciso III, alíneas "a" e "b", do Regimento Interno do TCU, o recolhimento das dívidas aos cofres do Fundo Nacional de Desenvolvimento da Educação, atualizadas monetariamente e acrescidas de juros de mora, calculados a partir das datas indicadas até a data do efetivo recolhimento e com o abatimento de valores acaso já satisfeitos, nos termos da legislação vigente:
                  Responsável: Aminadab Meira de Santana (CPF: XXX.657.802-XX) :
	Data de ocorrência
	Valor histórico (R$) 

	22/11/2012
	18.250,00

	29/11/2012
	247.737,60

	30/11/2012
	7.109,21

       Valor atualizado do débito (sem juros) em 30/11/2020: R$ 418.056,60.       Valor atualizado do débito (com juros) em 30/11/2020: R$ 463.072,54.30.3.	julgar irregulares as contas do Sr. Raimundo Robson de Sá (CPF: XXX.954.352-XX) , com fundamento nos arts. 1º, inciso I, 16, inciso III, alíneas "b" e "c", 19, caput, e 23, inciso III, da Lei 8.443/1992, c/c os arts. 1º, inciso I, 209, incisos I e III, 210 e 214, inciso III, do Regimento Interno do TCU, condenando-o ao pagamento das importâncias a seguir especificadas e fixando-lhe o prazo de 15 dias, para que comprove, perante este Tribunal, em respeito art. 214, inciso III, alíneas "a" e "b", do Regimento Interno do TCU, o recolhimento das dívidas aos cofres do Fundo Nacional de Desenvolvimento da Educação, atualizadas monetariamente e acrescidas de juros de mora, calculados a partir das datas indicadas até a data do efetivo recolhimento e com o abatimento de valores acaso já satisfeitos, nos termos da legislação vigente:
	Responsável: Raimundo Robson de Sá (CPF: XXX.954.352-XX) :
	Data de ocorrência
	Valor histórico (R$) 

	13/3/2013
	186.000,00

	4/5/2015
	132.000,00

	23/2/2016
	6.278,72

    Valor atualizado do débito (sem juros) em 30/11/2020: R$ 453.389,23.    Valor atualizado do débito (com juros) em 30/11/2020: R$ 512.515,58.30.4	aplicar individualmente aos responsáveis Aminadab Meira de Santana e Raimundo Robson de Sá a multa constante do art. 57 da lei 8.443/92, c/c o art. 267 do Regimento Interno do TCU, e fixando-lhes o prazo de 15 dias, para que comprovem, perante este Tribunal, em respeito ao art. 214, inciso III, alíneas "a" e "b", do Regimento Interno do TCU, o recolhimento das dívidas ao Tesouro Nacional, atualizada monetariamente desde a data do acórdão até a do efetivo recolhimento, se for paga após o vencimento, na forma da legislação em vigor;
30.5.	autorizar, desde logo, a cobrança judicial das dívidas, nos termos do art. 28, inciso II, da Lei 8.443/1992, c/c o art. 219, inciso II, do Regimento Interno do TCU, caso não atendida a notificação;
30.6.	autorizar, desde logo, com fundamento no art. 26, da Lei 8.443/1992, c/c o art. 217, do Regimento Interno do TCU, caso seja do interesse dos responsáveis, o parcelamento da dívida em até 36 (trinta e seis) parcelas, incidindo sobre cada uma, os encargos legais devidos, sem prejuízo de alertá-los de que, caso optem por essa forma de pagamento, a falta de comprovação do recolhimento de qualquer parcela implicará o vencimento antecipado do saldo devedor, nos termos do art. 26, parágrafo único, da Lei 8.443/1992, c/c o art. 217, §2º, do Regimento Interno do TCU;
30.7.	enviar cópia do Acórdão que vier a ser proferido ao FNDE e aos responsáveis, para ciência, informando que a presente deliberação, acompanhada do Relatório e do Voto que a fundamenta, está disponível para a consulta no endereço www.tcu.gov.br/acordaos, além de esclarecer que, caso requerido, o TCU poderá fornecer sem custos as correspondentes cópias, de forma impressa;
30.8	enviar cópia do Acórdão a ser prolatado, bem como do Relatório e do Voto que o fundamentarem, à Procuradoria da República no Estado do Amazonas, nos termos do § 3º do art. 16 da Lei 8.443/1992 c/c o § 7º do art. 209 do Regimento Interno do TCU, para adoção das medidas cabíveis."
PARECER DO MINISTÉRIO PÚBLICO QUE ATUA JUNTO A ESTE TRIBUNAL DE CONTAS DA UNIÃO
6.	O ilustre representante do Ministério Público, Subprocurador-Geral Paulo Soares Bugarin, manifestou-se de acordo com a proposta final encaminhada pela Unidade Técnica (peça 46) .
	É o Relatório.

Gutenberg de Menezes Seixas (OAB/AM nº 14.168).

Subprocurador-Geral Paulo Soares Bugarin.

TOMADA DE CONTAS ESPECIAL. FNDE. OMISSÃO NO DEVER DE PRESTAR CONTAS. NÃO COMPROVAÇÃO DA BOA E REGULAR APLICAÇÃO DE RECURSOS PÚBLICOS FEDERAIS REPASSADOS POR MEIO DE TERMO DE COMPROMISSO. REVELIA. CONTAS IRREGULARES, DÉBITO E MULTA. 1. A não comprovação da boa e regular aplicação da integralidade dos recursos recebidos enseja o julgamento pela irregularidade das contas e pela condenação em débito e multa dos responsáveis. 2. Nos termos do art. 12, §3º da Lei nº 8.443/1992, aplicam-se os efeitos da revelia àqueles que, mesmo regularmente citados, se mantêm silentes, não apresentando razões de defesa, nem recolhendo o débito a eles imputado aos cofres públicos.

TOMADA DE CONTAS ESPECIAL (TCE)

Secretaria de Controle Externo de Tomada de Contas Especial (SecexTCE).

Conforme já delineado no relatório precedente, a presente Tomada de Contas Especial foi instaurada pelo Fundo Nacional de Desenvolvimento da Educação (FNDE) , em razão de omissão no dever de prestar contas das despesas realizadas por meio do Termo de Compromisso 05687/2012, firmado entre a referida Entidade e o Município de Novo Aripuanã/AM, com objeto descrito como "Equipamentos/Mobiliário/Veículos Escolares - PAT-TD".
2.	Promoveu-se as citações de ambos os responsáveis apontados no polo passivo da presente, assim como a audiência do responsável Aminadab Meira de Santana, então Prefeitos do Município de Novo Aripuanã/AM, para que apresentassem suas respectivas alegações de defesas e razões de justificativa quanto às irregularidades e ocorrências apontadas.
3.	As citações se deram, em suma, por conta da não comprovação da boa e regular aplicação dos recursos federais repassados ao referido município, em face da omissão no dever de prestar contas dos valores transferidos, no âmbito do termo de compromisso descrito como "Equipamentos/Mobiliário/Veículos Escolares - PAT-TD", sendo o período de 1/1/2009 a 31/12/2012 e 1/1/2017 a 4/2/2018 referente à gestão do responsável Aminadab Meira de Santana, e o período de 1/1/2013 a 31/12/2016 referente à gestão do responsável Raimundo Robson de Sa. Já a audiência - apenas do Sr. Aminadab Meira de Santana - se deu em razão do não cumprimento do prazo originalmente estipulado para a prestação das contas do referido termo de compromisso.
4.	Devidamente cientificados das razões que justificaram as citações e a oitiva em audiência, os responsáveis, com efeito, não responderam aos chamados, permanecendo silentes, razão pela qual impõe-se aplicar-lhes os efeitos da revelia, nos termos do §3º do art. 12 da Lei nº 8.443/1992, e condená-los à reparação do dano causado ao patrimônio público, bem como à penalidade prevista no Art. 57 da Lei nº 8.443/92.
5.	Com efeito, a despeito da revelia e de seus efeitos, não há nos autos qualquer elemento de prova material apta a demonstrar a boa e regular aplicação dos recursos.
6.	Como bem destacou a Unidade Técnica à peça 46, Não exsurgiram constatações posteriores que infirmem o entendimento externado pela unidade técnica na abordagem preliminar, não somente porque os responsáveis não apresentaram alegações de defesa, como inexistem nos autos elementos que os favoreçam, não abarcados inicialmente.
7.	Desta forma, considerando que nem a execução financeira do termo de compromisso em análise, nem a física, foi comprovada, e considerando ainda que os responsáveis não justificaram porque deixaram de cumprir seu dever constitucional de prestar contas quanto aos recursos ora em análise, impõe-se a rejeição das presentes contas, assim como a condenação dos responsáveis ao ressarcimento ao Erário e ao pagamento de multa.
8.	Registre-se ainda, por fim, que não se verifica, no caso vertente, prescrição da pretensão punitiva, pois o prazo final para a apresentação da prestação de contas cuja omissão deu ensejo à presente instauração era a data de 07/08/2017 (peça 8) , ao passo que o ato de ordenação das citações ocorreu em 20/7/2020 (peça 25) , antes, portanto, do prazo prescricional de 10 anos pacificado por esta Corte, conforme Acórdão 1441/2016-TCU-Plenário.
	Em face do exposto, acolho a proposta da Unidade Técnica, aderida pelo MP/TCU, e Voto no sentido de que seja adotado o Acórdão que ora submeto à consideração deste Colegiado.
TCU, Sala das Sessões, em 15 de junho de 2021.
RAIMUNDO CARREIRO 
Relator